臺灣高等法院民事判決
110年度上易字第529號
上訴人即附
帶被上訴人  林子欽  
訴訟代理人  陳明宗律師
複  代理人  王振屹律師
被上訴人即  
附帶上訴人  曾欽蘭  
訴訟代理人  洪宗暉律師
上列當事人間請求清償借款事件，上訴人對於中華民國110年3月
11日臺灣士林地方法院109年度訴字第1737號第一審判決提起上
訴，被上訴人提起附帶上訴，並為訴之追加，本院於110年11月9
日言詞辯論終結，判決如下：
    主      文
林子欽之上訴駁回。
曾欽蘭之附帶上訴及追加之訴均駁回。
第二審訴訟費用關於上訴部分，由林子欽負擔；關於附帶上訴及
追加之訴部分，由曾欽蘭負擔。
    事實及理由
壹、程序方面：
一、按當事人於第二審為訴之變更、追加，非經他造同意，不得
    為之，但請求之基礎事實同一者，不在此限，民事訴訟法第
    446條第1項、第255條第1項第2款定有明文。查被上訴人即
    附帶上訴人曾欽蘭（下逕稱姓名）於原審依民法第478條、
    第179條規定，請求上訴人即附帶被上訴人林子欽（下逕稱
    姓名）給付曾欽蘭新臺幣（下同）100萬元。嗣於本院審理
    中，就其中20萬元部分，追加依民法第176條第1項、第312
    條為請求權基礎（見本院卷第243、251頁），林子欽雖不同
    意追加（見本院卷第253頁)，惟曾欽蘭上開追加之訴與原訴
    均係基於主張曾欽蘭為登記為林子欽所有之房屋支出安裝鐵
    窗、冷氣等設備之費用20萬元之同一基礎事實，有其社會事
    實之共通性及關連性，且就原訴所主張事實及證據資料，於
    追加之訴得加以利用，依首揭規定，應予准許。
貳、實體方面：
一、曾欽蘭主張：林子欽前於民國104年11月底向伊借貸80萬元
    ，用以購買門牌號碼桃園市○○區○○路0段0○0號房屋（下稱系
    爭房屋），並允諾於106年辦理退伍後清償，伊已於同年12
    月1日匯款予林子欽（下稱系爭匯款）。又因當時系爭房屋
    為空屋，需安裝鐵窗、冷氣4臺、熱水器、廚具及流理臺等
    設備（合稱系爭設備）始能出租，林子欽乃向伊商借安裝系
    爭設備之費用，伊同意出借，並尋覓訴外人銘瀛鋼鋁工程行
    （下稱銘瀛工程行）、盛華冷氣冷凍行（下稱盛華冷氣行，
    與銘瀛工程行合稱廠商）至系爭房屋安裝系爭設備，並代為
    支出費用20萬元（下稱系爭費用，與系爭匯款合稱系爭款項
    ）。嗣伊於109年2月12日請求林子欽於同年3月31日前返還
    系爭款項，林子欽迄未償還。兩造就系爭款項成立消費借貸
    契約，伊自得請求返還。縱認兩造間無消費借貸關係，林子
    欽無法律上原因，受有系爭款項之利益，致伊受有損害，亦
    應返還不當得利。爰依民法第478條、第179條，擇一請求林
    子欽給付曾欽蘭100萬元。另追加主張林子欽同意系爭房屋
    裝設系爭設備，伊為林子欽支付系爭費用予廠商，係有利於
    林子欽，未違反其意思，屬適法無因管理。又系爭設備之裝
    設，林子欽係以其妻江曉蕙為代理人與廠商締約，伊為林子
    欽支付系爭費用屬第三人清償，於清償限度內，林子欽應返
    還系爭費用。爰依民法第176條第1項、第312條規定，與原
    審前開請求擇一為勝訴判決。
二、林子欽則以：伊於104年11月間抽籤取得國防部軍宅「桃園
    陸光村改建基地」社區（下稱系爭社區）住宅購屋資格，曾
    欽蘭及其配偶江秋盛（合稱曾欽蘭等2人）鼓勵伊承購系爭
    房屋，並願贈與系爭匯款予伊購買系爭房屋，伊遂依其等2
    人建議承購系爭房屋。又伊承購系爭房屋後，其等2人亦贈
    與半新之冷氣及廚具等家電設備裝設於系爭房屋，並由江秋
    盛朋友幫忙裝設鐵窗。系爭設備之裝設均係透過其等2人長
    女即伊配偶江曉蕙轉達予雙方，曾欽蘭未曾直接與伊聯繫，
    伊並不知系爭設備實際花費。曾欽蘭等2人從未向伊表示日
    後要返還系爭款項，遲至109年1月間江曉蕙向伊提起離婚訴
    訟（下稱另案）時始向伊催討。曾欽蘭等2人係基於幫助江
    曉蕙之立場，照顧及協助伊成家，而贈與伊系爭款項。兩造
    間並無消費借貸契約，縱有借貸契約亦存在於伊與江秋盛間
    。伊亦無不當得利。曾欽蘭並無為伊管理事務之意思，且未
    將無因管理之意思通知伊，不符合無因管理要件，又曾欽蘭
    並非就債之履行有利害關係之第三人，且未於清償時表明債
    務人為伊，亦無民法第312條之適用等語，資為抗辯。
三、原審為曾欽蘭一部敗訴、一部勝訴之判決，即判命林子欽應
    給付曾欽蘭80萬元，另駁回曾欽蘭其餘之訴。林子欽就其敗
    訴部分全部不服，提起上訴，其上訴聲明：㈠原判決不利於
    林子欽部分廢棄。㈡上開廢棄部分，曾欽蘭於第一審之訴駁
    回。曾欽蘭答辯聲明：上訴駁回。曾欽蘭就其敗訴部分，提
    起附帶上訴，其附帶上訴聲明：㈠原判決關於駁回曾欽蘭後
    開第2項請求部分廢棄。㈡上開廢棄部分，林子欽應再給付曾
    欽蘭20萬元。並如前述追加民法第176條第1項、第312條規
    定為請求權基礎。林子欽則答辯聲明：附帶上訴及追加之訴
    均駁回。
四、兩造不爭執事項(見本院卷第77、78、273、274頁)：
(一)林子欽與曾欽蘭之女江曉蕙於98年5月16日登記結婚。
(二)林子欽於104年11月間抽籤取得系爭社區住宅購屋資格，得
    購買系爭房屋，總價為344萬6,589元。林子欽於104年11月2
    5日與國防部簽訂買賣契約購買系爭房屋，系爭房屋登記為
    林子欽所有。
(三)曾欽蘭於104年12月1日匯款80萬元予林子欽。
(四)系爭房屋原為空屋，需安裝系爭設備，均非由林子欽出資裝
    設。
(五)曾欽蘭於109年2月12日寄出存證信函請求林子欽返還借款10
    0萬元，還款期限為同年3月31日，林子欽於同年2月13日收
    受該存證信函。
(六)林子欽購買系爭房屋係將之出租獲利，非自住使用。
五、曾欽蘭主張：林子欽向伊借款80萬元即系爭匯款，伊並為林
    子欽支出系爭設備之系爭費用，爰依民法第478條、第179條
    、第176條第1項、第312條規定，擇一請求林子欽返還系爭
    款項等情，為林子欽所否認，並以前詞置辯。茲查：
(一)關於曾欽蘭請求林子欽給付80萬元部分：
  1.按稱消費借貸者，謂當事人一方移轉金錢或其他代替物之所
    有權於他方，而約定他方以種類、品質、數量相同之物返還
    之契約。當事人之一方對他方負金錢或其他代替物之給付義
    務而約定以之作為消費借貸之標的者，亦成立消費借貸；借
    用人應於約定期限內，返還與借用物種類、品質、數量相同
    之物，未定返還期限者，借用人得隨時返還，貸與人亦得定
    1個月以上之相當期限，催告返還，民法第474條、第478條
    分別定有明文。
  2.曾欽蘭主張兩造間就系爭匯款有借貸關係，並提出通訊軟體
    對話紀錄、國內匯款申請書、通聯紀錄為證（見原審士調字
    卷第6、7頁），林子欽則否認系爭匯款係向曾欽蘭借貸。觀
    諸兩造通訊軟體對話紀錄，曾欽蘭於104年11月30日表示：
    「你跟岳父說要借八十萬，是嗎？大概什麼時候要？」，林
    子欽並未否認要借款80萬元，並稱：「媽，這是我的帳戶，
    麻煩妳了，如果要趕在今年舊制前辦好過戶，可能要趕一點
    ，因為明年是新制，房地合一稅，以後買賣時，會依房價課
    稅，所以，大家都趕辦今年過戶，麻煩了，銀行是要確定頭
    款付款證明，才會開始，承辦」，曾欽蘭並於同年12月1日
    回復：「明天就幫你匯」等語（見原審士調字卷第6頁），
    可見林子欽雖曾告知曾欽蘭配偶江秋盛要借貸80萬元，惟實
    際上係由曾欽蘭與林子欽洽談何時給付借款、給付方式等借
    貸細節，且兩造均不爭執曾欽蘭於同年12月1日匯付系爭匯
    款予林子欽。則曾欽蘭主張兩造間就系爭匯款成立消費借貸
    契約，自屬有據。
　3.林子欽雖抗辯系爭匯款係曾欽蘭贈與伊，而非借貸，兩造於
    104年11月30日成立贈與契約云云，並援引兩造前開LINE對
    話紀錄均未提及借款或返還金錢為據（見本院卷第112頁）
    。惟細觀兩造前開LINE對話紀錄，曾欽蘭直接表示：「你跟
    岳父說要借八十萬，是嗎？」等語，林子欽未否認要借款80
    萬元，並要求曾欽蘭儘速匯款至其帳戶，曾欽蘭始終並無提
    及要贈與林子欽系爭匯款，難認其主觀上有要贈與系爭匯款
    予林子欽之意，前開LINE對話紀錄顯然不能證明兩造於104
    年11月30日間有成立系爭匯款之贈與契約。林子欽另以曾欽
    蘭與伊並未約定清償日期及利息，於匯付系爭匯款後從未向
    伊催討，且江曉蕙於另案（即原法院109年度婚字第218號離
    婚等事件），計算剩餘財產分配時，亦未主張將系爭匯款列
    為林子欽婚後債務為由，抗辯系爭匯款非借款，而係贈與云
    云。惟林子欽為曾欽蘭之女婿，曾欽蘭借款與林子欽，基於
    親屬情誼，當時未約定清償期或利息，未積極向林子欽催討
    ，尚符合一般社會常情，況曾欽蘭於109年1月間已請求林子
    欽還款，並於同年2月12日以台北松江路郵局第347號存證信
    函請林子欽在同年3月31日前清償等語（見原審士調字卷第8
    至10頁），自不能僅憑兩造間未約定清償期或利息，曾欽蘭
    未積極向林子欽催告清償，逕認兩造間就系爭匯款成立贈與
    契約。又江曉蕙於另案就剩餘財產分配部分已主張將80萬元
    借款列為林子欽婚後債務（見本院卷第157頁）。至另案判
    決雖未將林子欽向曾欽蘭借款80萬元列為林子欽與江曉蕙之
    婚後債務，惟曾欽蘭並非另案訴訟之當事人，且另案判決尚
    未確定，亦不拘束本院，林子欽以另案判決抗辯兩造間並無
    80萬元借貸關係存在云云，自不足採。林子欽復自承並無其
    他證據證明兩造間就系爭匯款成立贈與契約（見本院卷第12
    8頁），則其是項抗辯，自屬無據。
　4.林子欽復抗辯縱伊有借款80萬元之意思表示，系爭匯款之貸
    與人為江秋盛，而非曾欽蘭云云，並援引曾欽蘭於104年11
    月30日LINE通訊軟體中稱「你跟岳父說要借八十萬，是嗎？
    」，及江曉蕙於另案主張係向其父親借款80萬元為據。惟曾
    欽蘭具結後稱：林子欽在104年11月30日前就透過伊女兒要
    跟伊借80萬元頭期款，當時伊不肯，林子欽叫伊女兒跟伊先
    生說，叫伊先生來遊說伊，故伊才用LINE對話跟林子欽留下
    「借」的訊息等語（見本院卷第118、119頁），核與江曉蕙
    證稱：林子欽要買房沒有頭期款，本來要伊幫他向伊母親曾
    欽蘭借錢，伊母親說叫林子欽自己來借，後來伊請伊父親做
    說客，伊母親才答應借林子欽，伊母親有問林子欽什麼時候
    要錢，匯款前一、二天林子欽發訊息跟伊母親說要年底前完
    成，所以很急，要伊母親趕快匯款給他，錢都是伊母親在管
    ，要不要答應係伊母親決定，伊父親只是當說客而已等語（
    見本院卷第121頁），大致相符，可見LINE軟體中曾欽蘭所
    稱「你跟岳父說要借八十萬，是嗎？」，僅係林子欽透過江
    秋盛當說客，並非林子欽向江秋盛借貸。又江曉蕙於另案雖
    主張係向其父親借款80萬元等語（見本院卷第157頁），惟
    其就該部分陳述主要係在計算夫妻剩餘財產分配之婚後債務
    內容，曾欽蘭主張係江曉蕙另案委請之律師撰狀時誤繕，亦
    非全無可能，況林子欽係與曾欽蘭洽談何時給付借款、給付
    方式等借貸細節，並係由曾欽蘭於同年12月1日匯款80萬元
    予林子欽，已如前述，不能僅憑江曉蕙於另案委請律師撰寫
    之起訴狀內容，逕認系爭匯款之貸與人為江秋盛，而非曾欽
    蘭。林子欽此節抗辯，亦不足取。
　5.林子欽另抗辯兩造間縱有借貸契約存在，曾欽蘭既稱伊承諾
    106年時可辦理退伍領退休金償還借貸等語，伊既未於106年
    辦理退伍，清償期亦未屆至，曾欽蘭尚不得請求伊返還80萬
    元云云。惟曾欽蘭主張有與林子欽約定俟林子欽退伍後再還
    款乙節，雖援引江曉蕙證詞為據，惟江曉蕙證稱：兩造間並
    未直接接洽，伊係於曾欽蘭匯款80萬元之後大約半年後，跟
    林子欽講，借80萬元，要還100萬元，當時是算林子欽退伍
    還有4、5年之利息，沒有算進代墊冷氣、鐵窗、流理臺、熱
    水器的錢等語（見本院卷第123、124頁），與曾欽蘭具結後
    稱係：林子欽交屋後去現場看房屋時，伊、伊先生、江曉蕙
    、房仲一起去看，林子欽當時有說房子要先幫他用好，林子
    欽說先借他，先幫他墊，等到106年他退休時一起還；房屋
    出租後105年7、8月間伊有跟林子欽本人講說總共要還100萬
    元，當時有說100萬元內容有頭期款80萬元，還有鐵窗10萬
    元，冷氣、流理臺、熱水器等10萬元，林子欽說他知道，他
    說他106年退休時就可以還，當時是林子欽到我們家吃晚飯
    時講的，在場就是伊先生、伊女兒、兩個孫子、江曉蕙等語
    （見本院卷第119、120頁），顯有矛盾。可見曾欽蘭主張兩
    造曾約定俟林子欽106年退伍再還款云云，要不足採。兩造
    就80萬元借款雖未約定清償期，惟未約定清償期者，貸與人
    亦得定1個月以上之相當期限，催告返還，曾欽蘭已於109年
    1月間請求林子欽還款，並於同年2月12日以台北松江路郵局
    第347號存證信函請林子欽在同年3月31日前清償等語（見原
    審士調字卷第8至10頁），而迄曾欽蘭同年5月21日提起本件
    訴訟（見同上卷第4頁），已逾1個月以上。林子欽抗辯清償
    期未屆至云云，自不足採。況按當事人以其履行繫於不確定
    事實之到來者，則非條件，以該事實發生時，為權利行使期
    限之屆至，在此情形，若該事實之到來確定不發生，應認其
    期限已屆至。縱認兩造曾約定林子欽106年辦理退伍時還款
    ，該約定係就已成立之80萬元借款債務為清償期之約定，因
    林子欽未於106年辦理退伍，該事實之到來至106年12月31日
    止確定不發生，應認清償期已於翌日屆至，曾欽蘭之借款返
    還請求權自107年1月1日起已得行使，林子欽此部分所辯，
    無足採信。
　6.據上，曾欽蘭主張兩造就系爭匯款成立借貸契約，應屬可採
    。且曾欽蘭已催告林子欽返還系爭匯款，則曾欽蘭依民法第
    478條規定請求林子欽返還系爭匯款，自屬有據。曾欽蘭此
    部分之訴與其另依同法第179條規定請求部分，核屬單一聲
    明之重疊合併，此部分之訴既有理由，即應為其勝訴之判決
    ，其餘部分即無再予論述之必要。
(二)關於曾欽蘭請求林子欽給付20萬元部分：　　
　1.曾欽蘭依民法第478條規定請求有無理由：
　⑴按消費借貸於當事人間必本於借貸之意思合致，而有移轉金
    錢或其他代替物之所有權於他方之行為，始得當之。倘當事
    人主張與他方有消費借貸關係存在者，自應就該借貸意思互
    相表示合致及借款業已交付之事實，均負舉證之責任（最高
    法院108年度台上字第2026號判決意旨參照）。準此，曾欽
    蘭主張兩造間有系爭費用之消費借貸關係存在，既為林子欽
    所否認，自應由曾欽蘭就兩造間就系爭費用確有消費借貸之
    意思合致，且其係基於該合意交付借款予林子欽之事實，負
    舉證之責。
　⑵曾欽蘭主張系爭房屋登記於林子欽名下，安裝於系爭房屋之
    系爭設備之系爭費用，係由伊支付云云，並提出銘瀛工程行
    張世賢出具之證明、通聯紀錄、盛華冷氣行證明（見原審卷
    第32至44頁），及江曉蕙、原任職於盛華冷氣行之吳青峯證
    詞以資證明。經查：
　①證人吳青峯證稱：林子欽在龜山買的房子鐵窗是伊老闆請人
    去安裝，曾欽蘭有給付鐵窗廠商10萬元，因付款那天伊剛好
    在場等語（見本院卷第126、127頁）；江曉蕙證稱：鐵窗係
    伊監工，鐵窗工跟伊說是10萬元，要跟伊收錢，伊請他跟伊
    母親收，鐵窗工就去店裡收錢等語。核與曾欽蘭提出之銘瀛
    工程行出具之證明記載：「本人於105年由江秋盛先生連繫
    至桃園市○○區○○○路0○0號安裝鐵窗，竣工後至台北市○○區○○
    路000巷00號1F與曾欽蘭小姐收取工程款，共10萬元整」等
    語（見原審卷第32頁），大致相符。曾欽蘭具結後亦稱：伊
    有給付鐵窗廠商張世賢錢等語（見本院卷第118頁）。足見
    係由江秋盛聯繫銘瀛工程行至系爭房屋安裝鐵窗，並由曾欽
    蘭支付鐵窗工10萬元。
　②又證人吳青峯證稱：系爭房屋之冷氣、熱水器、廚具係伊和
    伊老闆江秋盛去安裝，伊不知道這些設備總共多少錢，老闆
    沒有跟伊講；冷氣、廚具、熱水器的錢是公司帳出的，應該
    有付給盛華冷氣行，否則帳目就不對等語（見本院卷第126
    、127頁），江曉蕙證稱：冷氣加鐵窗加起來至少20萬元，
    正確金額伊母親沒有跟伊講，也沒有算細項，曾欽蘭有付給
    盛華冷氣行冷氣設備的錢，因為冷氣行會做內帳，一進一出
    ，如果沒有幫伊先生（即林子欽）代墊，帳就不會合等語，
    與曾欽蘭稱有告知江曉蕙冷氣等10萬元等語（見本院卷第11
    9頁），顯然矛盾。又曾欽蘭具結後先稱：盛華冷氣行的帳
    係伊做的，有做該筆10萬元，沒有實際上再給錢等語；又稱
    ：等於是伊從伊私人帳戶補錢到盛華冷氣行，實際上伊從伊
    私人帳戶領錢存到盛華冷氣行，至於是當日或當月，伊不記
    得了，應該是當月存入等語（見本院卷第120頁），對於該
    筆款項究竟僅做帳，抑或有實際款項進入盛華冷氣行帳戶，
    前後陳述不一。況曾欽蘭提出之盛華冷氣行之證明記載：「
    盛華冷氣冷凍行–江秋盛先生於000年至桃園市○○區○○○路0○0
    號安裝四台冷氣及廚具、流理台及熱水器等，共新台幣十萬
    元。至今未曾收到林子欽支付此筆費用」等語（見原審卷第
    44頁），與盛華冷氣行提出之105年帳本記載現金存入10萬
    元，顯示該筆已付（見本院卷第177頁）不符，益徵相關資
    料應係盛華冷氣行為配合曾欽蘭本件訴訟而提出，尚難逕信
    。況曾欽蘭、江曉蕙、盛華冷氣行均未提出估價單或報價單
    予林子欽（見本院卷第118、124頁）。是前開證物及證人證
    詞不足證明系爭設備不包含鐵窗部分共花費10萬元，亦不能
    證明曾欽蘭確實已給付盛華冷氣行該10萬元。
  ⑶曾欽蘭主張系爭設備係由伊出資裝設，兩造就裝設系爭設備
    支出之20萬元於105年3、4月間成立借貸合意，伊曾於107間
    委由江曉蕙向林子欽催討云云（見本院卷第79頁），並援引
    江曉蕙、吳青峯證詞為據。查安裝於系爭房屋之鐵窗10萬元
    固係由曾欽蘭給付予銘瀛工程行，已如前述。惟曾欽蘭給付
    之原因多端，尚難僅憑曾欽蘭有給付10萬元與銘瀛工程行、
    林子欽並未出資裝設系爭設備，遽認兩造間就系爭費用有借
    貸之意思表示合致，而成立消費借貸契約。江曉蕙雖證稱：
    係伊母親找人去系爭房屋安裝冷氣、鐵窗、流理臺、熱水器
    ，因我們連頭期款都沒有，想把房屋租給別人，所以需要內
    部裝潢，請伊母親幫林子欽代墊，因系爭房屋係登記林子欽
    名下，曾欽蘭等2人並未說過系爭設備或所花的錢要送給林
    子欽，林子欽於隔年4、5、6月交屋時叫伊請伊母親墊錢，
    曾欽蘭墊冷氣、鐵窗、流理臺、熱水器這些錢，係林子欽跟
    曾欽蘭借的等語（見本院卷第122至125頁），惟江曉蕙證稱
    ：冷氣加鐵窗加起來至少20萬元，正確金額伊母親沒有跟伊
    說，細項伊不清楚；林子欽、曾欽蘭都是透過伊聯繫，沒有
    直接面對面聯繫過，只有透過LINE聯繫等語（見本院卷第12
    2、123頁），足見曾欽蘭未直接與林子欽聯繫，且未告知江
    曉蕙系爭設備實際支出金額及細項，則江曉蕙不知悉系爭設
    備實際支出金額及細項，如何向林子欽轉達並達成借貸合意
    ，自難認兩造就系爭費用已達成借貸合意。且江曉蕙證稱：
    「（問：你是否有跟林子欽要還曾欽蘭冷氣、鐵窗、流理臺
    、熱水器之墊款？）我是在我母親匯款之後大約半年後，有
    跟林子欽講，我說借80萬元，要還100萬元...」、「當時是
    算他退伍還有4、5年，就算這段時間的利息，還有感恩的表
    達，那時代墊冷氣、鐵窗、流理臺、熱水器的錢還沒有跟他
    算進等語（見本院卷第123、125頁），可見江曉蕙未曾向林
    子欽要求償還系爭費用。果林子欽確有向曾欽蘭借貸系爭費
    用，江曉蕙不可能未曾向林子欽請求償還或進行結算。曾欽
    蘭具結後稱：交屋後，林子欽、伊先生、江曉蕙、房仲、伊
    另外一個女兒和伊一起去系爭房屋看房時，林子欽當時有說
    房子先幫他用好，先借他，先幫他墊，等到106年退休時一
    起還，之後伊跟伊女兒說費用多少，叫他回去跟林子欽說，
    沒有跟林子欽再接洽等語（見本院卷第119頁），與江曉蕙
    證稱：交屋時，林子欽叫伊去跟伊母親說請伊母親先墊款，
    林子欽不太敢跟伊母親接洽，怕被瞧不起，林子欽、曾欽蘭
    都是透過伊聯繫，沒有直接面對面聯繫過，只有透過LINE聯
    繫；安裝系爭設備正確金額伊母親沒有跟伊說，也沒有算細
    項等語（見本院卷第122、124頁），就林子欽何時、如何請
    曾欽蘭墊款、曾欽蘭有無告知系爭設備所支出之費用，有無
    請求林子欽清償系爭代墊款等節顯然迥異，難認其等就系爭
    費用部分所為陳述為可採。又證人吳青峯雖證稱：伊有聽伊
    老闆江秋盛、老闆娘曾欽蘭跟伊提過林子欽在龜山買的房子
    冷氣、熱水器、廚具都是伊和伊老闆安裝，鐵窗是伊老闆找
    人去裝，當時伊還跟伊老闆說當你女婿真好，冷氣、熱水器
    、鐵窗都是你出，老闆說不是，是林子欽和曾欽蘭借的，林
    子欽以後要還等語（見本院卷第126、127頁），惟其亦證稱
    並未在場看到或聽到林子欽向曾欽蘭借錢（見本院卷第128
    頁），足見證人吳青峯僅係聽聞江秋盛之陳述，並非親身見
    聞，自難僅憑其證詞認定兩造間就系爭費用確實有成立借貸
    關係。且曾欽蘭雖主張兩造就20萬元借貸係在105年3、4月
    間成立借貸合意云云，亦與曾欽蘭109年2月12日寄予林子欽
    之存證信函係記載「台端於民國104年12月1日向本人借款新
    台幣八十萬購屋，十萬元購置鐵窗以及十萬元購置冷氣加廚
    具等共計一百萬元」等語（見原審士調字卷第10頁）相違。
    此外，曾欽蘭復未提出其他證據足以證明兩造間就系爭費用
    之借貸意思表示互相一致，是難僅以曾欽蘭給付銘瀛工程行
    10萬元，逕認曾欽蘭就兩造就系爭費用借貸合意一節已盡舉
    證之責。
  ⑷據上，曾欽蘭既未能舉證證明系爭設備扣除鐵窗部分確有給
    付盛華冷氣行10萬元，亦未能證明兩造間就系爭費用有成立
    借貸合意，則其主張依民法第478條規定請求林子欽返還系
    爭費用，即屬無據。
  2.曾欽蘭依民法第179條規定請求有無理由：　
  ⑴按無法律上之原因而受利益，致他人受損害者，應返還其利
    益。雖有法律上之原因，而其後已不存在者，亦同，民法第
    179條定有明文。又按主張不當得利請求權存在之當事人，
    對於不當得利請求權之成立，應負舉證責任，即應證明他方
    係無法律上之原因而受利益，致其受有損害。如受利益人係
    因給付而得利時，所謂無法律上之原因，係指給付欠缺給付
    之目的。故主張該項不當得利請求權存在之當事人，應舉證
    證明該給付欠缺給付之目的（最高法院99年度台上字第1009
    號裁判意旨參照）。
  ⑵查曾欽蘭、江曉蕙就林子欽何時、如何請曾欽蘭墊付系爭費
    用、曾欽蘭有無告知系爭設備所支出之費用數額、有無向林
    子欽催討等節迥異，難認其等就系爭費用部分所為陳述為可
    採，且曾欽蘭、江曉蕙均不爭執兩造並未直接接洽，林子欽
    從未拿到廠商安裝系爭設備之估價單或報價單，均如前述。
    且由江曉蕙前開證詞可知，其實際上並未於105年間就系爭
    費用請求林子欽返還。江曉蕙109年1月間對林子欽提起離婚
    之另案訴訟，曾欽蘭始於109年1月以LINE軟體詢問林子欽：
    「想問你借你買房子的80萬加上做鐵窗的10萬元還有冷氣廚
    房設備10萬打算什麼時候還給我」等語（見原審士調字卷第
    8頁），之前未曾告知林子欽就裝設系爭設備支出之費用之
    具體金額，亦未曾提出估價單、報價單及收據與林子欽確認
    金額，足見曾欽蘭應非基於代墊之意思支出廠商系爭費用。
    系爭設備雖係裝設在系爭房屋，系爭房屋則登記為林子欽所
    有，惟系爭房屋為林子欽與江曉蕙婚後財產，而曾欽蘭為江
    曉蕙母親，則曾欽蘭於其女江曉蕙與林子欽夫妻關係存續期
    間，基於親屬情誼，支付銘瀛工程行裝設鐵窗之10萬元，或
    由江秋盛經營、曾欽蘭掌管金錢之盛華冷氣行安裝冷氣等設
    備，或係基於長輩資助或餽贈購屋之晚輩部分家具或用品，
    或基於贈與其女江曉蕙婚後財產之裝潢設備，均符合社會常
    情，曾欽蘭於江曉蕙對林子欽提起另案訴訟前均未要求林子
    欽返還系爭費用，可推認原本應有贈與系爭設備之意思，則
    林子欽抗辯曾欽蘭係基於贈與意思而支付系爭費用等語，應
    非子虛。
  ⑶依上所述，曾欽蘭並無法舉證證明其支付系爭費用，係基於
    代墊之意思，自無從本於代墊之事實，而主張林子欽之受領
    係屬不當得利，則曾欽蘭依民法第179條規定請求林子欽返
    還系爭費用，自屬無據。
  3.曾欽蘭依民法第176條第1項規定請求有無理由：
  ⑴按無因管理，依民法第172條規定，係指「未受委任，並無義
    務，而為他人管理事務者，其管理應依本人明示或可得推知
    之意思，以有利於本人之方法為之」。可見無因管理之管理
    人自始即係基於為他人管理事務而為，則若其給付目的並非
    為他人管理事務，即與該要件不符，自無從援引適用。
  ⑵查曾欽蘭並非基於代墊之意思而支付系爭費用，業經本院認
    定於前。可見曾欽蘭縱有支付系爭費用予廠商，尚難認有為
    林子欽管理事務之意思，況從曾欽蘭在系爭費用支付期間，
    其女江曉蕙與林子欽係夫妻關係，衡此情誼，曾欽蘭應非基
    於為林子欽管理事務之意思而為支付，此從其於支付後數年
    間均未向林子欽請求償，江曉蕙亦未與林子欽請求或結算可
    得佐證。則曾欽蘭稱其係為林子欽管理事務而得依民法第17
    6條第1項請求償還，自不足採。
  4.曾欽蘭依民法第312條規定請求有無理由：
　　按就債之履行有利害關係之第三人為清償者，於其清償之限
    度內承受債權人之權利，但不得有害於債權人之利益，民法
    第312 條定有明文。所稱利害關係，係指就債之履行有法律
    上之利害關係而言，如僅有事實上之利害關係，即無上開法
    條規定之適用（最高法院110年度台上字第479號判決參照）
    。又依該條規定行使第三人之清償代位權，以就債之履行有
    利害關係之第三人，代債務人為清償時，始可居於債權人之
    地位，以自己之名義行使債權人之權利。查曾欽蘭並非基於
    代墊之意思給付系爭費用，且銘瀛工程行係由江秋盛聯繫至
    系爭房屋安裝鐵窗，並由曾欽蘭支付10萬元，廠商未曾提出
    估價單、報價單及收據與林子欽確認金額，已如前述，銘瀛
    工程行出具之證明（見原審卷第32頁）亦完全未提及林子欽
    ，均難認曾欽蘭或江秋盛曾向銘瀛工程行或張世賢表示係代
    理林子欽委託施工，曾欽蘭未能舉證證明係以林子欽名義委
    請廠商施工，自無從認契約關係存在林子欽與廠商間，則曾
    欽蘭主張係代林子欽清償系爭費用，其得依民法第312條規
    定，承受廠商之地位，請求林子欽清償云云，自不足採。
　5.據上，曾欽蘭依民法第478條、第179條、第176條第1項、第
    312條規定請求林子欽償還其代墊之系爭費用，均不足採。
六、綜上所述，曾欽蘭依民法第478條規定，請求林子欽返還80
    萬元，為有理由，應予准許。原審就此部分判命林子欽如數
    給付，理由雖有不同，但結論並無二致，仍應予維持。林子
    欽上訴論旨指摘原判決此部分不當，求予廢棄改判，為無理
    由，應駁回其上訴。曾欽蘭依民法第478條、第179條規定，
    請求林子欽給付20萬元部分為無理由，原審就該部分為曾欽
    蘭敗訴之判決，於法並無違誤。曾欽蘭附帶上訴意旨指摘原
    判決此部分不當，求予廢棄改判，為無理由，應駁回其附帶
    上訴。另曾欽蘭就系爭費用20萬元之請求，於本院追加依民
    法第176條第1項及第312條為訴訟標的，亦無理由，應併予
    駁回。
七、本件事證已臻明確，兩造其餘之攻擊或防禦方法及所用之證
    據，經本院斟酌後，認為均不足以影響本判決之結果，爰不
    逐一論列，附此敘明。
八、據上論結，本件林子欽之上訴及曾欽蘭之附帶上訴、追加之
    訴，均為無理由，依民事訴訟法第449條第2項、第1項、第7
    8條，判決如主文。
中　　華　　民　　國　　110 　年　　11　　月　　30　　日
                  民事第十五庭  
                      審判長法  官  陳慧萍
                            法  官  陳杰正
                            法  官  沈佳宜
正本係照原本作成。
不得上訴。
中　　華　　民　　國　　110 　年　　11　　月　　30　　日

                            書記官  陳禹任